臺灣高等法院民事判決　　　　　　　　　　　　　　九十二年度上字第一０一一號
　　上　訴　人　宇宙營造有限公司
　　法定代理人　蔡貫一
　　訴訟代理人　周舒貞
　　被　上訴人　台北縣林口鄉公所
　　法定代理人　陳建財
　　訴訟代理人　文　聞律師
　　　　　　　　鄭懷君律師
右當事人間請求給付工程款事件，上訴人對於中華民國九十二年七月二十二日臺灣板
橋地方法院九十二年度訴字第七０五號第一審判決提起上訴，本院於中華民國九十三
年一月六日辯論終結，判決如左：
    主      文
上訴駁回。
第二審訴訟費用由上訴人負擔。
    事實及理由
一、上訴人起訴主張：上訴人於民國（下同）九十一年三月十四日為被上訴人承攬「
    林口溪災害復建工程」，總工程款為新台幣（下同）一千三百二十九萬元，同年
    四月二十二日經兩造同意變更設計，總工程款提高至一千五百六十五萬四千五百
    七十八元。嗣上訴人於同年九月二十三日依約完工，並經被上訴人於同年十一月
    二十五日驗收合格在案。被上訴人於驗收時，認為依上訴人實作數量加以計算，
    本件工程款應僅為一千三百二十四萬一千一百六十六元，扣除被上訴人於本件訴
    訟繫屬前已付之一千二百四十八萬九千二百七十四元，及上訴人因未施作洩水孔
    之扣款二萬七千一百六十元後，被上訴人僅願再給付上訴人七十二萬四千七百三
    十二元。然查，有關實作數量與契約數量不符時，依系爭工程合約第三條附件第
    三款之約定，僅得就逾越或減少百分之十以上之部分增減工程款，故本件實作數
    量縱有不足，於工程總價百分之十（即一百五十六萬五千四百五十八元）之範圍
    內，上訴人不得主張減少工程款，僅得就不足數量超過上開範圍部分，始可主張
    減少之。從而，本件被上訴人得減少之工程款數額應僅為八十四萬七千九百五十
    四元，本件被上訴人尚應給付上訴人之工程款數額應為一百五十六萬五千四百五
    十八元。爰本於兩造間承攬契約關係，求為命被上訴人給付上訴人一百五十六萬
    五千四百五十八元及自起訴狀繕本送達被上訴人之日起至清償日止，按年利率百
    分之五計算利息之判決。（原判決駁回上訴人之訴。上訴人就敗訴部分全部提起
    上訴）上訴聲明：(一)原判決廢棄。(二)被上訴人應給付上訴人一百五十六萬五千四
    百五十八元及自起訴狀繕本送達被上訴人之日起至清償日止，按年利率百分之五
    計算之利息。(三)第二審訴訟費用由被上訴人負擔。
二、被上訴人則以：兩造關於系爭工程款，於完工結算工程尾款時，已依系爭工程合
    約第十九條第五項約定，變更原定之計價方式，而改以上訴人實際施作數量據以
    計算工程款，並作成書面記錄。查系爭工程於驗收時，依上訴人實際施作數量核
    計，其工程款僅為一千三百二十四萬一千一百六十六元，遠少於變更後之契約總
    價一千五百六十餘萬元，差距達二百四十餘萬元，甚至與未變更前之總價相較，
    亦少約五萬元，顯違兩造訂約本旨，被上訴人遂依誠信原則與上訴人協商變更工
    程款之計價方法，因被上訴人身為公家機關，若契約明顯不公，浪費公帑，勢必
    造成貪污治罪條例中之圖利罪嫌，故經兩造合意改以實作金額為據，此有上訴人
    簽章認可之工程決算書書、結算明細表、工程結算驗收證明書為證，上訴人亦不
    否認前開文書上其印文之真正，足見兩造間確協議改按實作數量結算，被上訴人
    並已悉數給付完畢。被上訴人亦無任何脅迫上訴人之情事等語，資為抗辯。答辯
    聲明：(一)駁回上訴。(二)第一、二審訴訟費用由上訴人負擔。
三、上訴人主張：上訴人於九十一年三月十四日為被上訴人承攬「林口溪災害復建工
    程」，總工程款為一千三百二十九萬元，同年四月二十二日經兩造同意變更設計
    ，總工程款提高至一千五百六十五萬四千五百七十八元。嗣上訴人於同年九月二
    十三日依約完工，並經被上訴人於同年十一月二十五日驗收合格在案。被上訴人
    於驗收時，認為依上訴人實作數量加以計算，本件工程款應僅為一千三百二十四
    萬一千一百六十六元，扣除被上訴人已付之一千二百四十八萬九千二百七十四元
    ，及上訴人因未施作洩水孔之扣款二萬七千一百六十元後，被上訴人僅願再給付
    上訴人七十二萬四千七百三十二元，嗣於訴訟繫屬後已給付之事實，為兩造所不
    爭執，並有工程竣工驗收表、工程決算書、結算明細表、工程結算驗收證明書、
    統一發票及粘貼憑證、會計師事務所詢證函及對帳回函等書證在卷可稽，堪信為
    真實。上訴人另主張：，有關實作數量與契約數量不符時，依系爭工程合約第三
    條附件第三款之約定，僅得就逾越或減少百分之十以上之部分增減工程款，故本
    件實作數量縱有不足，於工程總價百分之十（即一百五十六萬五千四百五十八元
    ）之範圍內，上訴人不得主張減少工程款，僅得就不足數量超過上開範圍部分，
    始可主張減少之。從而，本件被上訴人得減少之工程款數額應僅為八十四萬七千
    九百五十四元，經計算後，被上訴人尚應給付上訴人之工程款數額應為一百五十
    六萬五千四百五十八元等語，然為被上訴人所否認，辯稱：兩造於完工結算工程
    尾款時，已依系爭工程合約第十九條第五項約定，變更原定之計價方式，而改以
    上訴人實際施作數量據以計算工程款，並作成書面記錄等語。是以本件爭執之重
    點，在於兩造是否曾協議改以實作金額計價？是否已就該協議作成書面記錄？該
    協議是否被上訴人之職員李志堯逼迫上訴人同意？茲析述如下。
四、兩造是否已依系爭工程合約第十九條第五項之約定，合意變更原定之計價方法，
    改以上訴人實作數量為計價之依據？
(一)、本件上訴人為被上訴人承攬系爭工程，原屬總價承包，約定總價為一千三百二
      十九萬元，嗣因變更設計，合意追加總價至一千五百六十五萬四千五百七十八
      元之事實，固為兩造所不爭。惟兩造於完工結算時，已另行協議變更計價方法
      ，將原定總價承包改為依實作數量計算工程款，而逕以當時結算金額作為上訴
      人承攬系爭工程所得請領之全部工程款數額，上訴人因而於相關結算文書上用
      印，並依上開協議金額計繳保固金及開立請款發票等情，已據被上訴人提出上
      訴人不否認形式上真正之工程竣工驗收表、工程決算書、結算明細表、工程結
      算驗收證明書、統一發票等影本為證，並經證人即當時被上訴人公所承辦職員
      李志堯到庭證述明確。
(二)、經查，被上訴人提出之工程竣工驗收表、工程決算書、結算明細表，其上均詳
      載依上訴人實作數量計算之工程總價為一千三百二十四萬一千一百六十六元，
      至於工程結算驗收證明書上之「結算總價」欄，則填入上開總價減計二萬七千
      一百六十元扣款之數額即一千三百二十一萬四千零六元，依其客觀文義，足以
      明示上訴人承攬系爭工程，於減抵扣款金額後，所得請領之全部工程款為一千
      三百二十一萬四千零六元，而上訴人既於上開結算文書上逐件蓋印，顯已同意
      上開結算金額，堪認被上訴人所辯系爭工程起初雖為總價承包，但嗣後業經兩
      造合意變更，改依上訴人實作數量據以結算工程款等語，應可採信。
(三)、況且，兩造當時協議變更計價方法之經過，有證人李志堯之證詞可稽，其具結
      證稱：「．．．這件工程驗收也是我經辦，驗收完約一個月兩造開始結算。我
      們在初驗時就發現堤防工程只做一千五百多米，本來預計做一千六百六十米，
      後來合約有追加，追加施作七十米，但是初驗時發現做得太少，因為我們是公
      家機關，初驗當時就有跟上訴人法定代理人蔡貫一提到有兩個方案讓他選擇，
      一個是做足契約約定的數量，另外一個是依初驗的數量來結算工程款，陸陸續
      續都有在談，一直到十月中旬，蔡貫一到公所來跟我談好，蔡貫一有同意依照
      我提的第二個方案，也就是以初驗的數量來結算工程款，談好後我就把相關施
      作數量單據交給蔡貫一帶回去，後來他在我們公所於工程決算書等文件上蓋章
      」等語（見原審卷第一一二、一一三頁）。
(四)、查上訴人於原審審理時雖堅稱「證人（指李志堯）沒有找我談過他所說的兩個
      方案，我也沒有同意他要按照實作數量來結算˙˙˙」、「如果當時我有同意
      ，我今日就不會大動干戈來告他。」云云，惟經證人李志堯證述相關情節後，
      上訴人之訴訟代理人當庭改口稱：「當時如果上訴人法代沒有蓋章，被上訴人
      就不同意驗收。我們追加攻擊方法，如果鈞院認為有協議，我們主張是受脅迫
      所為，要撤銷該意思表示。」、而上訴人公司法定代理人蔡貫一亦當庭稱：（
      問：到底是沒有接受證人李志堯所提依實作數量結算工程款之方案？還是知道
      證人所提方案後，因意思不自由始於相關書據上蓋章？）「我是因為意思不自
      由才蓋章的證人李先生當時跟我說，只要我不同意，他就要擺著，不做驗收。
      證人是在我蓋章前說的。」」等語（見原審卷第一一七頁），另參酌兩造自始
      至終均不曾依系爭工程合約第三條附件第三款所定之方法結算工程款，益徵兩
      造確曾就計價方法之變更事宜進行協商，上訴人並已同意逕依實作數量結算工
      程款無疑（至於上訴人同意之意思表示，是否有不自由之瑕疵，乃另一問題）
      。上訴人所稱未與被上訴人協議變更系爭工程款之計價方法云云，顯與事實不
      符，即不足採。
五、上訴人同意變更工程款之計價方法，是否出於被上訴人之脅迫？
    上訴人另以系爭工程早於九十一年十一月廿五日即經被上訴人驗收合格，被上訴
    人歷時五個月之久均拒絕給付其餘工程款，其職員即證人李志堯更以倘上訴人不
    同意變更計價方法即不辦理驗收結算之脅迫行為，逼迫上訴人同意變更等情，主
    張上訴人之同意乃出於被上訴人之脅迫行為所致云云。惟查，當事人主張其意思
    表示係因被詐欺或脅迫而為之者，應就其被詐欺或被脅迫之事實，負舉證之責任
    。又民法第九十二條第一項所謂被脅迫而為意思表示，係指因相對人或第三人故
    意告以危害，致生恐怖所為之意思表示而言，且此項脅迫必以不法之危害為限（
    最高法院五十四年度台上字第二九五五號裁判意旨參看）。查上訴人就如何受脅
    迫於原審係稱：「我們本來因為沒有證據所以不提出，今日證人講說如果我們不
    同意他們就不會辦理驗收，足以證明上訴人法代有受脅迫情事。」惟查證人李志
    堯於原審係證稱「像本件數量差那麼多的案子，如果上訴人沒有同意變更結算方
    法，我們會不敢結案，因為人家會說我們圖利別人，依我的做法我會簽給上面的
    人決定如何處理˙˙˙」、「我沒有說過上訴人如果不同意，我就永遠擺著，我
    是說我不敢結案，但是我簽給首長裁決。」（見原審卷第一一七頁）況上訴人所
    指被上訴人遲不付款或拒不結算等情，縱令屬實，亦屬被上訴人怠於履約之問題
    ，上訴人當可依循法定途逕充分尋求救濟，衡情尚難構成不法之脅迫。此外，上
    訴人復不能舉證證明被告有何不法脅迫情事，其主張因被上訴人脅迫始同意變更
    工程款計價方法，據以撤銷該同意之意思表示云云，亦不足採。
六、上訴人上訴意旨又稱：雙方契約第十九條第五款規定：「本契約之變更，非經甲
    方及乙方雙方合意，作成書面記錄，並簽名或蓋章者，無效。」故雙方對契約之
    變更均合意必須以（１）書面紀錄（２）簽名或蓋章為必要。依民法第一六六條
    規定：「契約當事人約定其契約須用一定方式者，在該方式未完成前，推定其契
    約不成立。」故對契約之變更必須履行特定方式，其變更始生效。雙方在立約當
    時所以如此規定，旨在防止契約隨意更動，而避免未經正式合意而有任何一方誤
    會有新合意取代舊約定之情形。原約定「總價承包」較「實做實算」對上訴人較
    為有利，上訴人已完工，被上訴人當然應依「總價承包」給付約定之報酬，上訴
    人何以會愚笨地放棄垂手可得之利益，而同意「實做實算」？上訴人始終認為應
    以「總價承包」計算承攬報酬，故於九十一年十二月十六日函被上訴人，及九十
    二年元月三日函請行政院公共工程委員會請其為爭議調解，若上訴人果真同意為
    「實做實計」實不會再為任何爭執。原審輕易採信被上訴人及利害關係人李志堯
    之證言，實有違論理法則云云。惟查兩造工程合約約定「作成書面記錄，並簽名
    或蓋章」，無非在藉由文書之特性，使雙方法律關係明確化，以杜絕糾紛，並昭
    慎重。然被上訴人提出之工程竣工驗收表、工程決算書、結算明細表，其上均詳
    載依上訴人實作數量計算之工程總價，另於工程結算驗收證明書列有結算總價，
    依上開文書之客觀文義，既足明示上訴人承攬系爭工程所得請領之全部工程款數
    額，且上訴人亦於上開文書上逐紙蓋章確認，足使兩造間就被上訴人應付工程款
    數額之法律關係歸於明確，自應認為已符合上揭約定變更系爭工程合約之要式，
    故兩造所為工程款計價方法之合意變更，洵屬有效。
七、上訴人上訴意旨另稱：上訴人在「工程決算書」、「工程結算驗收證明書」等文
    件用印，僅係在完成法定工程驗收之程序，確認本工程確實有作這數量，不能表
    示上訴人默認同意以施作數量結算云云。惟衡情若上訴人若未同意變更計價之方
    式，可僅於「工程竣工驗收表」簽認即可，豈有嗣再於已明確表示用於結算目的
    之「工程決算書」及「結算明細表」、「工程結算驗收證明書」再為蓋章確認之
    理？況查工程決算書最底欄分別載明「本工程實付款項」、「本工程預算款項」
    、「減省款項」，結算明細表分別載有「契約金額」欄、「結算結果金額」欄之
    金額，工程結算驗收證明書分別載明「驗收扣款」欄及「結算總價」欄之金額，
    均已充份證明雙方就系爭工程之結算金額確為被上訴人主張之金額。是以由上訴
    人於各該結算書類上蓋章確認之舉，顯已足以證明兩造確已達成依實作數量計價
    結算之協議。何況上訴人繳納保固保證金，係上訴人依系爭合約第十四條第八款
    規定所為，以結算總價百分之三繳納保固保證金之義務，設若上訴人並未同意依
    實作數量計價，則何以其未依契約總價即一千五百六十五萬四千五百七十八元之
    百分之三繳納保固保證金，由此益足證雙方變更計價方式之協議確屬成立，否則
    上訴人無論於前開各項書表及繳納保固保證金時，均應附加保留文字，以證其主
    張為實，上訴人既已用印領款而未附加保留文字，縱認其簽認之目的係為完成法
    定工程驗收之程序，以取回履約保證金、差額保證金及部分工程尾款，並無依實
    作數量結算之真意。惟此乃上訴人內心之動機，既未明示於外，客觀上反為同意
    為結算之意思表示，揆諸民法第八十六條第一項前段「表意人無欲為其意思表示
    所拘束之意，而為意思表示者，其意思表示，不因之無效。」規定之意旨，顯不
    影響兩造業已變更以實作數量進行結算之合意甚明，上訴人以此抗辯亦非可採。
八、另上訴人雖聲請傳訊證人何德光，欲證明上訴人從未同意變更計價方式，及合約
    計價方式之變更豈可由工程承辦人員自行代表被上訴人片面決定。惟證人何德光
    證稱：「（被上訴人訴訟代理人問：工程結算書、結算表、工程結算明細、工程
    結算證明書上用印你是否知道？）這是在驗收結算之後的事情，我在完工階段就
    已離開。」、「（法官問：何時離開建設課長職務？）九十一年十月十六日調職
    ，改任秘書。」、「（法官問：工程驗收不是你承辦？）不是。」、「（法官問
    ：工程驗收以後，他們簽的工程竣工驗收表，結算書、結算明細表，工程驗收證
    明書，你均不知？）不知道。」（見本院卷第四七頁）查上開文件確係分別於九
    十一年十二月十一日、九十一年十二月十九日、九十一年十二月三十一日，即證
    人何德光調離建設課課長後所簽署，足見證人何德光因工程完工階段已離開建設
    課課長職務，驗收工作已非屬其職掌範圍，並不知悉本案後續之發展，顯不足為
    上訴人有利之證據。而上開工程竣工驗收表，結算書、結算明細表上均有相關分
    層負責人員之職章，另於工程結算驗收證明書上更有林口鄉公所之關防大印，故
    絕非如上訴人所言單由承辦人員李志堯一人即可代表公所變更計價方式。上訴人
    執此主張，即非可採。
九、綜上所述，堪認兩造確已合意變更系爭工程之計價方法，將原定總價承包改為依
    實作數量計算工程款，而逕以當時扣款後之結算金額一千三百二十一萬四千零六
    元作為上訴人承攬系爭工程所得請領之全部工程款數額。又關於系爭工程，被上
    訴人於本件訴訟繫屬前已給付上訴人工程款一千二百四十八萬九千二百七十四元
    ，嗣於訴訟繫屬後再給付上訴人工程款七十二萬四千七百三十二元，前後已給付
    一千三百二十一萬四千零六元之事實，為兩造所不爭，足見上訴人因承攬系爭工
    程所得請領之工程款業經領竣。從而，上訴人提起本件訴訟，請求被上訴人依原
    合約總價給付上訴人實際上並未施作部分之工程款，為無理由，不應准許。其假
    執行之聲請亦失所附麗，應併予駁回。原審為上訴人敗訴之判決，及駁回其假執
    行之聲請，並無不合。上訴意旨指摘原判決不當，求予廢棄改判，為無理由，應
    予駁回。
十、本件事證已臻明確，兩造其餘之攻擊防禦方法及所提之證據，經審酌後認均無礙
    判決之結果，爰不予一一論述，附此敘明。
十一、據上論結，本件上訴為無理由，爰判決如主文。
中　　　華　　　民　　　國　　九十三　　年　　　一　　　月　　 十三 　　日
                                民事第四庭
                                    審判長法  官　林　敬　修
                                   　　　 法  官　劉　勝　吉
                                   　　　 法  官　藍　文　祥
右正本係照原本作成。
如不服本判決，應於收受送達後二十日內向本院提出上訴書狀，其未表明上訴理由者
，應於提出上訴後二十日內向本院補提理由書狀（均須按他造當事人之人數附繕本）
上訴時應提出委任律師或具有律師資格之人之委任狀；委任有律師資格者，另應附具
律師資格證書及釋明委任人與受任人有民事訴訟法第四百六十六條之一第一項但書或
第二項（詳附註）所定關係之釋明文書影本。
中　　　華　　　民　　　國　　九十三　　年　　　一　　　月　　 十五 　　日
　　　　　　　　　　　　　　　　　　　　　書記官　顧 倪 淑貞
附註：
民事訴訟法第四百六十六條之一（第一項、第二項）：
對於第二審判決上訴，上訴人應委任律師為訴訟代理人。但上訴人或其他法定代理人
具有律師資格者，不在此限。
上訴人之配偶、三親等內之血親、二親等內之姻親，或上訴人為法人、中央或地方機
關時，其所屬專任人員具有律師資格並經法院認為適當者，亦得為第三審訴訟代理人
。
